臺灣臺北地方法院民事判決

109年度訴字第5483號
原      告  賴惠花

訴訟代理人  黃俐律師
被      告  吳金章


            吳政庭
上  一  人
訴訟代理人  曾靖雯律師
上列當事人間請求塗銷不動產所有權移轉登記等事件，本院於民
國111年8月3日言詞辯論終結，判決如下：
    主      文
原告之訴及假執行之聲請均駁回。
訴訟費用由原告負擔。
    事實及理由
壹、程序方面：
一、按訴狀送達後，原告不得將原訴變更或追加他訴，但請求之
    基礎事實同一者，不在此限，民事訴訟法第255條第1項第2
    款定有明文。經查，原告起訴時原為如附表一編號1所示之
    聲明，嗣原告於本院審理中為訴之追加，並為如附表一編號
    2所示之聲明，就原告追加部分，均係基於原告主張對被告
    吳金章有新臺幣（下同）300萬元借款債權，而被告間於民
    國107年10月5日就如附表二所示之房地（下稱系爭不動產）
    之買賣行為詐害其前開借款債權之同一基礎事實，核與首開
    規定相符，應予准許。
二、被告吳金章未於言詞辯論期日到場，核無民事訴訟法第386 
    條所列各款事由，故依原告之聲請，由其一造辯論而為判決
    。
貳、實體方面：
一、原告主張：被告吳金章於107年3月1日向伊借款300萬元（下
    稱系爭借款），約定還款日為107年7月1日，被告吳金章並
    交付其擔任負責人之訴外人齊威國際股份有限公司（下稱齊
    威公司）所開立之如附表三所示之支票（下稱系爭支票）以
    返還系爭借款，伊並於107年3月1日匯款300萬元至被告吳金
    章所指定之齊威公司帳戶。嗣因系爭借款還款期限將至，被
    告吳金章央請伊暫緩提示系爭支票，並開立如附表四所示之
    本票（下稱系爭本票）交付予伊，作為系爭借款之擔保。詎
    料，被告吳金章屆期仍未返還系爭借款，伊得依消費借貸之
    法律關係請求被告吳金章返還系爭借款300萬元及利息。退
    步言之，倘若伊借款之對象係齊威公司，被告吳金章交付系
    爭本票之行為，亦係為擔保系爭借款之返還，伊亦得依民法
    第739條保證之法律關係請求被告吳金章履行返還系爭借款3
    00萬元及利息之責任。此外，被告吳金章為求脫產，避免伊
    實現債權，竟於107年10月5日與被告吳政庭（即被告吳金章
    之子）就被告吳金章名下之系爭不動產簽立買賣契約（下稱
    系爭買賣契約），約定被告吳政庭以1,000萬元之價金向被
    告吳金章購買系爭不動產，被告吳金章並於107年11月2日以
    買賣為原因將系爭不動產之所有權移轉登記至被告吳政庭名
    下（下稱系爭移轉登記行為），使被告吳金章陷於無資力而
    致伊之系爭借款債權有不能受償之虞，伊得依民法第244條
    第2項、第4項規定請求撤銷被告訂定系爭買賣契約之債權行
    為及系爭移轉登記行為，並請求塗銷系爭不動產之所有權移
    轉登記並回復登記為被告吳金章所有。又倘認被告間所為系
    爭買賣契約行為及系爭移轉登記行為不得撤銷，被告吳金章
    依系爭買賣契約本應有1,000萬元之買賣價金債權，然被告
    吳金章竟對被告吳政庭免除其中買賣價金債務220萬元（下
    稱系爭免除債務行為），應屬詐害伊系爭借款債權之無償行
    為，伊亦得依民法第244條第1項、第4項規定撤銷被告吳金
    章之系爭免除債務行為，被告吳金章自對被告吳政庭仍有買
    賣價金220萬元（下稱系爭價金款項）之債權存在，而因被
    告吳金章怠於行使系爭價金款項之債權，伊並得依民法第24
    2條規定代位被告吳金章向被告吳政庭請求系爭價金款項220
    萬元，並由伊受領之，爰依民法第474條、第739條、第244
    條第1項、第2項、第4項、第242條規定，提起本件訴訟等語
    。並聲明：如附表一編號2所示。
二、被告吳政庭則以：原告並未舉證對被告吳金章有系爭借款債
    權，亦未舉證證明被告吳金章就系爭借款有保證債務存在，
    原告自非被告吳金章之債權人。此外，伊與被告吳金章簽立
    系爭買賣契約後，已依約給付被告吳金章1,000萬元價金，
    且伊對原告與被告吳金章間有何債權債務關係一無所知，系
    爭買賣契約之債權行為及系爭移轉登記行為當無詐害原告之
    債權，況原告請求撤銷詐害債權亦已逾民法第245條規定之
    除斥期間，原告應不得請求撤銷之。又伊已如數給付被告吳
    金章1,000萬元價金，並無系爭價金款項220萬元之債務，被
    告吳金章更無系爭免除債務行為，原告亦不得請求撤銷系爭
    免除債務行為並代位請求伊給付系爭價金款項220萬元等語
    置辯。並聲明：㈠原告之訴駁回。㈡如受不利益判決，願供擔
    保請准宣告免為假執行。
三、被告吳金章未於言詞辯論期日到場，亦未提出準備書狀作何
    聲明或陳述。
四、本件之爭點：
　㈠原告依民法第474條、第739條規定，請求被告吳金章給付300
    萬元及利息，有無理由？
　㈡原告先位依民法第244條第2項、第4項規定，請求撤銷系爭買
    賣契約之債權行為、系爭移轉登記行為，及請求塗銷系爭不
    動產之所有權移轉登記並回復登記為被告吳金章所有，有無
    理由？
　㈢原告備位依民法第242條、第244條第1項、第4項規定，請求
    撤銷系爭免除債務行為，及代位被告吳金章請求被告吳政庭
    給付220萬元並由原告受領之，有無理由？
五、本院之判斷：
　㈠原告依民法第474條、第739條規定，請求被告吳金章給付300
    萬元及利息，有無理由？
　⒈按稱消費借貸者，於當事人間必本於借貸之意思合致，而有
    移轉金錢或其他代替物之所有權於他方之行為，當事人主張
    與他方有消費借貸關係存在者，應就該借貸意思互相表示合
    致及借款業已交付之事實，均負舉證之責任（最高法院98年
    度台上字第1045號判決意旨參照）。次按稱保證者，謂當事
    人約定，一方於他方之債務人不履行債務時，由其代負履行
    責任之契約，民法第739條定有明文。又當事人主張有利於
    己之事實者，就其事實有舉證之責任，民事訴訟法第277條
    前段定有明文。是主張保證契約存在之人，自應就保證契約
    之法律關係存在之事實，舉證以實其說。
　⒉原告主張被告吳金章於107年3月1日借貸系爭借款300萬元，
    並交付原告系爭支票作為還款之用，原告已交付系爭借款，
    被告吳金章並於107年7月1日系爭借款屆期前，請求原告暫
    緩提示系爭支票，開立系爭本票交付予原告等節，固據原告
    提出系爭支票、300萬元匯款單據、系爭本票、系爭支票退
    票理由單、系爭本票准予強制執行裁定（即本院109年度司
    票字第6492號民事裁定）為證（見本院卷第17至27頁）。惟
    查，觀諸原告所提出作為還款之用之系爭支票，發票人為齊
    威公司，發票日為107年7月1日，受款人為原告，金額為300
    萬元（見本院卷第17頁），而原告所提出之匯款單據，亦係
    匯款至齊威公司帳戶（見本院卷第21頁），可知原告交付系
    爭借款者以及簽發還款之系爭支票者，均係齊威公司。又質
    以原告與被告吳金章間之通訊軟體LINE（下稱LINE），原告
    於107年8月29日向被告吳金章稱：「當然我可以把支票軋進
    去，但得冒著被退票的風險，一旦被退票，我大概就拿不回
    來了，至於把房子抵押給我，我是借錢給你公司又不是借錢
    給你，有用嗎？何況要抵押給我一樣要你老婆同意吧」（見
    本院卷第441頁），可知原告亦曾稱系爭借款之對象係齊威
    公司而非被告吳金章，堪認原告應係借款予齊威公司而非被
    告吳金章。至原告雖主張齊威公司實際上僅係被告吳金章之
    人頭公司，且被告吳金章另有簽立交付系爭本票以擔保系爭
    借款之履行，可知系爭借款之借款人為被告吳金章，訴外人
    涂志萍（即齊威公司之董事）亦稱被告吳金章係個人貸款借
    款予齊威公司等語，並提出原告與涂志萍間通訊軟體對話紀
    錄截圖為證（見本院卷第215頁），惟查，觀諸原告與涂志
    萍間之對話內容，涂志萍稱：「我確實不知道他怎麼跟你說
    ，我只知道他去借了300萬元來借公司，今年我個人也陸續
    借公司200萬元，就是看好公司前景，要不我又不是傻子，
    他個人貸款借給公司的，2萬台是簽約要執行的在第3年才能
    達到這數字，合約我也有給您看啊」（見本院卷第215頁）
    ，原告則回覆：「你也知道他是跟我借的，否則你怎會傳公
    司的帳號給我，300萬元之前也有2筆，你怎會不知道？」（
    見本院卷第215頁），固可認涂志萍之認知係被告吳金章有
    個人貸款借予齊威公司，然依前開對話內容，原告與被告吳
    金章或齊威公司間尚有其他往來款項，究竟是否係指系爭借
    款，已非無疑，況且，涂志萍亦非系爭借款之當事人，依上
    開對話內容亦無從得知涂志萍係如何知悉被告吳金章以個人
    名義借款，且亦無其他證據足資證明涂志萍上開對話內容即
    屬真實可採，自難僅憑上開對話內容中涂志萍個人之陳述即
    認系爭借款係被告吳金章向原告借貸。此外，涂志萍亦稱其
    因看好齊威公司前景，故有再借款齊威公司200萬元等語，
    且稱齊威公司之業務執行情形與相關合約內容亦有提供予原
    告等語，益徵原告實際上應係知悉齊威公司之營運情形，並
    因與齊威公司間之金錢往來關係而有曾閱覽相關營運之合約
    ，且齊威公司並非僅係被告吳金章之人頭公司。再者，被告
    吳金章固有簽立系爭本票交予原告，然系爭本票之發票日係
    107年3月31日，付款日為108年12月31日，金額為300萬元（
    見本院卷第23頁），即系爭本票之發票日與付款日均與原告
    主張之系爭借款期間不相符，是否確為系爭借款而簽發，亦
    非無疑。又票據為無因證券，當事人授受票據之實質原因甚
    多，在客觀上之原因或為買賣，或為贈與，或為借用，或為
    確保當事人間已存在之法律關係，或為消滅既存之法律關係
    ，主觀上或以清償為目的，或以融資為目的，或以贈與為目
    的，或以借予他人使用為目的，或以擔保自己或他人債務為
    目的，情狀千殊，不一而足，亦不能僅因被告吳金章簽立系
    爭本票交付原告，即認原告與被告吳金章間確有消費借貸之
    法律關係存在，是原告此節主張，尚非可採。
　⒊另原告雖主張倘若系爭借款係存在原告與齊威公司間，被告
    吳金章簽立系爭本票交付原告，即代表被告吳金章有成立保
    證契約之意，並同意在齊威公司不履行系爭借款債務時由被
    告吳金章代為負履行責任等語。惟查，票據簽發之原因多端
    ，業如前述，亦難僅憑被告吳金章簽立系爭本票交付原告，
    即代表被告吳金章有成立民法第739條規定之保證契約之意
    ，原告復未就本件有何保證之法律關係存在等節舉證以實其
    說，是原告此節主張，亦難憑採。從而，原告依民法第474
    條、第739條規定，請求被告吳金章給付300萬元及利息，應
    無理由。
　㈡原告先位依民法第244條第2項、第4項規定，請求撤銷系爭買
    賣契約之債權行為、系爭移轉登記行為，及請求塗銷系爭不
    動產之所有權移轉登記並回復登記為被告吳金章所有，有無
    理由？
  ⒈債務人所為之無償行為，有害及債權者，債權人得聲請法院
    撤銷之，債務人所為之有償行為，於行為時明知有損害於債
    權人之權利者，以受益人於受益時亦知其情事者為限，債權
    人得聲請法院撤銷之，債權人依第1項或第2項之規定聲請法
    院撤銷時，得並聲請命受益人或轉得人回復原狀，民法第24
    4條第1項、第2項、第4 項前段定有明文。又按前條撤銷權
    ，自債權人知有撤銷原因時起，一年間不行使，或自行為時
    起，經過十年而消滅，民法第245條亦有明文。
  ⒉經查，被告間確有於107年10月5日就系爭不動產簽定系爭買
    賣契約，約定被告吳政庭向被告吳金章以1,000萬元購買系
    爭不動產，被告吳金章並於107年11月2日以買賣為原因將系
    爭不動產之所有權移轉登記至被告吳政庭名下等節，此有系
    爭不動產謄本、異動索引、臺北市大安地政事務所109年8月
    21日北市大地籍字第1097013708號函所附系爭移轉登記過戶
    資料、土地房屋買賣契約書、匯款單、中國信託商業銀行股
    份有限公司110年2月8日中信銀字第110224839031181號函所
    附被告吳政庭帳戶交易明細等件在卷可證（見本院卷第31至
    38頁、第57至74頁、第85至87頁、第151至157頁、第173至1
    79頁），且為被告吳政庭所不爭執（見本院卷第128頁），
    應堪憑採，堪認被告間確有為系爭買賣契約之債權行為及系
    爭移轉登記行為。惟查，原告尚不得依民法第474條、第739
    條規定，請求被告吳金章返還系爭借款300萬元，業如前述
    ，是原告自不得以被告間系爭買賣契約之債權行為及系爭移
    轉登記行為詐害其前開債權為由依民法第244條第2項、第4
    項規定撤銷被告間系爭買賣契約之債權行為及系爭移轉登記
    行為，暨請求塗銷系爭不動產之所有權移轉登記並回復登記
    為被告吳金章所有。
  ⒊況且，原告於108年2月28日以LINE詢問被告吳政庭：被告吳金章告知我你用1,000萬元交換他系爭不動產的產權，這件事是真的嗎，你沒有否定，表示是真的囉等語（見本院卷第39頁），被告吳政庭則回覆：被告吳金章體弱多病需要人長期照料，此外被告吳金章身無分文，直到現在還被國稅局勞保局銀行廠商等不停追討，常需要到地檢署和法院報到，何止仁愛路，連忠孝信義和平路上的產權也一併轉移了呢，這件事情屬於家務，我沒有必要和外人談等語（見本院卷第39頁），可知原告於108年2月28日前，即自被告吳金章處得知被告間存有系爭買賣契約及系爭移轉登記行為之事。此外，原告並於108年2月28日以LINE向被告吳政庭表示：很顯然被告吳金章在脫產，他繼續告訴我愛我是要放鬆我對他賴帳的戒心，現在眼看被告吳金章積極脫產中，採取法律途徑不可避免，我也預告你，希望你轉告被告吳金章等語（見本院卷第445頁），益證原告於當時主觀上已認定被告吳金章有脫產詐害債權情形。是縱原告對被告吳金章確有系爭借款債權，原告於109年7月8日始提起本件訴訟（見本院卷第9頁），亦已逾民法第245條所定之除斥期間。從而，原告先位依民法第244條第2項、第4項規定，請求撤銷系爭買賣契約之債權行為、系爭移轉登記行為，及請求塗銷系爭不動產之所有權移轉登記並回復登記為被告吳金章所有，應屬無據。
　㈢原告備位依民法第242條、第244條第1項、第4項規定，請求
    撤銷系爭免除債務行為，及代位被告吳金章請求被告吳政庭
    給付220萬元並由原告受領之，有無理由？
　⒈原告尚不得依民法第474條、第739條規定，請求被告吳金章
    返還系爭借款300萬元，已如前述，是原告自不得以被告間
    有系爭免除債務行為詐害其前開債權為由依民法第244條第1
    項、第4項規定撤銷系爭免除債務行為，及依民法第242條規
    定代位被告吳金章請求被告吳政庭給付系爭價金款項220萬
    元並由原告受領之。
　⒉況且，原告主張被告吳金章有系爭免除債務行為等節，無非
    係以系爭買賣契約第1條約定：「買賣價款總金額：新臺幣
    壹仟萬元整。（免除債務新臺幣貳佰貳拾萬元正，出賣人並
    同意國稅局併入當年度贈與總額）」（見本院卷第152頁）
    ，而主張被告吳金章有系爭免除債務行為。惟查，被告間簽
    立系爭買賣契約係屬一法律行為，應一體觀察系爭買賣契約
    之約定，而不應單獨切割判斷，觀諸上開約定實應係針對被
    告間屬二等親以內親屬間交易之贈與稅免稅額額度220萬元
    所為之記載，而探究系爭買賣契約之實質，仍屬有對價之有
    償契約，尚不能據此即將系爭買賣契約之同一行為一部認定
    為係有償行為，一部認定為無償行為，而認被告吳金章確有
    為系爭免除債務行為。此外，被告吳政庭除於107年10月16
    日匯款780萬元至被告吳金章帳戶外（見本院卷第157頁、第
    175頁），並於107年9月間匯款210餘萬元（即美金7萬元）
    予訴外人許惠英（即被告吳金章之配偶、被告吳政庭之母）
    ，委由許惠英於107年9月底至11月間密集為被告吳金章清償
    齊威公司之合作金庫銀行、三信商業銀行、臺北富邦商業銀
    行貸款等相關貸款債務等節，業據被告吳政庭提出匯款文件
    、合作金庫銀行帳務資料、三信商業銀行帳務資料、臺北富
    邦商業銀行帳務資料、存摺明細、收據等件為證（見本院卷
    第239至337頁、第413至423頁），核其時間確係集中於簽立
    系爭買賣契約前後所為給付，堪認被告吳政庭抗辯被告係約
    定以代被告吳金章清償上開齊威公司貸款方式給付剩餘價金
    款項等語，尚非全然無據，亦難認被告吳金章確有為系爭免
    除債務行為。從而，原告備位依民法第242條、第244條第1
    項、第4項規定，請求撤銷系爭免除債務行為，及代位被告
    吳金章請求被告吳政庭給付220萬元並由原告受領之，亦屬
    無據。
六、綜上所述，原告先位依民法第474條、第739條、第244條第2
    項、第4項規定，請求被告吳金章給付300萬元及利息，及請
    求撤銷系爭買賣契約之債權行為、系爭移轉登記行為，並請
    求塗銷系爭不動產之所有權移轉登記並回復登記為被告吳金
    章所有，暨原告備位依民法第474條、第739條、第242條、
    第244條第1項、第4項規定，請求撤銷系爭免除債務行為，
    及代位被告吳金章請求被告吳政庭給付220萬元並由原告受
    領之，均為無理由，應予駁回。又原告之訴既經駁回，其所
    為假執行之聲請即失所依據，併予駁回之。
七、本件事證已臻明確，兩造其餘主張與攻擊防禦方法及所提證
    據，經審酌後認與本件判決之結果不生影響，爰不另一一論
    述，併此敘明。
八、訴訟費用負擔之依據：民事訴訟法第78條。　　　
中　　華　　民　　國　　111 　年　　8 　　月　　24　　日
                  民事第八庭  審判長法  官  鄭佾瑩
                                    法  官  陳威帆　　
　　　　　　　　　　　　　　　　　　法　官  邱于真
以上正本係照原本作成。
如對本判決上訴，須於判決送達後20日內向本院提出上訴狀。如
委任律師提起上訴者，應一併繳納上訴審裁判費。
中　　華　　民　　國　　111 　年　　8 　　月　　24　　日
                                    書記官  邱美嫆 

附表一（民國/新臺幣）：  編號 內容 001 ㈠被告就如附表二所示之房地於107年10月5日所為買賣行為，及於107年11月2日所為所有權移轉登記行為，均應予撤銷。 ㈡被告吳政庭就如附表二所示之房地於107年11月2日以買賣為登記原因所為之所有權移轉登記行為應予塗銷，並回復為被告吳金章名義。 ㈢願供擔保請准宣告假執行。 002 先位聲明： ㈠被告吳金章應給付原告300萬元，及自107年7月2日起至清償日止，按週年利率5％計算之利息。 ㈡被告間就如附表二所示之房地於107年10月5日所為買賣行為，及於107年11月2日所為所有權移轉登記行為，均應予撤銷。 ㈢被告吳政庭就如附表二所示之房地於107年11月2日以買賣為登記原因所為之所有權移轉登記行為應予塗銷，並回復為被告吳金章名義。 ㈣願供擔保請准宣告假執行。 備位聲明： ㈠被告吳金章應給付原告300萬元，及自107年7月2日起至清償日止，按週年利率5％計算之利息。 ㈡被告吳金章於107年10月5日對被告吳政庭所為免除債務220萬元之意思表示應予撤銷。 ㈢被告吳政庭應給付被告吳金章220萬元，及自110年8月31日起至清償日止，按週年利率5％計算之利息，並由原告代位受領。 ㈣願供擔保請准宣告假執行。 

附表二：
㈠土地
編  號 土      地      坐        落     地  目 面    積 權利範圍  縣  市 鄉鎮市區 段 小段 地號  平方公尺  1 臺北市 大安區 仁愛段 三 111 - 2,428 20000分之96 

㈡建物
編 號 建號 基地坐落 建物門牌 建築式樣主要建築材料及房屋層數 建物面積（平方公尺）  權利範圍      樓層面積合計 附屬建物主要建築材料及用途  1 臺北市○○區○○段○○段0000○號 臺北市○○區○○段○○段000地號 臺北市○○區○○路0段000巷00弄00號6樓 鋼筋混凝土造，7層 6層，102.09 陽台，20.25 2分之1 

附表三（民國/新臺幣）：       編號 發票人 付款人 受款人 發票日 票面金額 支票號碼 001 齊威國際股份有限公司 彰化商業銀行苑裡分行 賴惠花 107年7月1日 3,000,000元 MN0000000 

附表四（民國/新臺幣）：       編號 發票人 受款人 發票日 到期日 票面金額 本票號碼 001 吳金章 賴惠花 107年3月31日 108年12月31日 3,000,000元 CH0000000